臺灣高等法院民事判決  
109年度重上字第428號
上  訴  人  A01  
訴訟代理人  林亦書律師
被 上訴 人  A02  
            A03  
共      同
法定代理人  A04  
共      同
訴訟代理人  董郁琦律師
上列當事人間請求塗銷抵押權登記事件，上訴人對於中華民國10
9年3月27日臺灣桃園地方法院108年度重訴字第444號第一審判決
，提起上訴，本院於109年9月16日言詞辯論終結，判決如下：
    主  文
上訴駁回。
第二審訴訟費用由上訴人負擔。
　　事實及理由
一、本件被上訴人主張：坐落於桃園市○○區○○○段000○000○0○000
    ○0地號土地及其上同段84建號房屋（門牌號碼桃園市○○區○○
    街00號，下稱系爭房屋，與坐落土地合稱系爭房地）原為伊
    之先父甲○○所有，甲○○於民國108年5月15日死亡，伊為全體
    繼承人，共有系爭房地所有權。詎伊於辦理繼承登記時，始
    發現系爭房地上於102年8月16日登記以上訴人為抵押權人、
    甲○○為義務人，設定擔保債權為102年8月13日之金錢消費借
    貸、債權金額為新臺幣（下同）1,050萬元（下稱系爭抵押
    債權）、清償期為132年8月12日之普通抵押權（登記字號：
    蘆資字第202480號，下稱系爭抵押權）。惟甲○○並未向上訴
    人借款，且訴外人即伊母A04前與甲○○於另案原法院98年度
    家訴字第177號、鈞院101年度家上易字第21號夫妻剩餘財產
    分配事件（下稱另案剩餘財產分配事件）中，甲○○自承無婚
    後債務並列為不爭執事項，系爭抵押債權並不存在，伊自得
    訴請上訴人塗銷系爭抵押權。爰依民事訴訟法第247條第1項
    前段、民法第870條、第767條第1項中段、第828條準用第82
    1條規定，求為：㈠確認系爭抵押債權不存在。㈡上訴人應將
    系爭抵押權登記塗銷之判決。
二、上訴人則以：系爭房地已於108年2月18日以遺贈為原因，移
    轉所有權登記予訴外人丙○○、丁○○，被上訴人已無系爭房地
    之所有權，不得行使民法第767條規定之權利，亦不適用當
    事人恆定原則。又伊與甲○○為兄弟，伊自88年至102年間共
    匯款或交付672萬5,000元借款予甲○○，包含：88年12月9日
    匯款347萬5,000元（下稱系爭匯款）至甲○○新竹企銀大園分
    行帳號00000000000號帳戶（下稱新竹企銀帳戶），供日後
    興建系爭房屋使用；95年6月5日至96年8月6日交付借款230
    萬元，由甲○○分批存入其臺灣企銀大園分行帳號0000000000
    0號帳戶（下稱臺灣企銀帳戶），再加計以年利率6％計算之
    利息，合計未清償本息950萬元。伊與甲○○於102年8月15日
    簽立借款契約書，甲○○並稱需再借款100萬元，總計借款1,0
    50萬元，因第1筆借款即將罹於15年之請求權時效，伊要求
    設立系爭抵押權為擔保，設定後於102年9月13日再匯款100
    萬元予甲○○，系爭抵押債權確屬存在，不應塗銷系爭抵押權
    等語，資為抗辯。 
三、原審為上訴人敗訴之判決，上訴人不服，提起上訴，上訴聲
    明：㈠原判決廢棄。㈡被上訴人在第一審之訴駁回。被上訴人
    答辯聲明：上訴駁回。 
四、兩造不爭執事項：（本院卷第121、200頁）
  ㈠系爭房地原為甲○○所有，甲○○為被上訴人之生父，已於108年
    5月15日死亡，被上訴人為全體繼承人；系爭房地於102年8
    月16日設定系爭抵押權，擔保系爭抵押債權；而系爭房地於
    109年2月18日以遺贈為原因移轉所有權登記予訴外人丙○○、
    丁○○等情，有臺灣桃園地方檢察署相驗屍體證明書、原法院
    查詢表、系爭抵押權登記資料、甲○○之繼承系統表、系爭房
    地登記第一類謄本、土地建物查詢資料附卷可憑（原法院10
    8年度桃司調字第211號卷【下稱調卷】第15頁、原審卷第17
    、29至43、11至15、103至130頁）。
　㈡甲○○與A04於91年1月1日結婚，A04於97年10月8日提起離婚之
    訴，經桃園地院於98年6月10日以98年度婚字第129號判決離
    婚，於98年7月9日確定，有確定證明書在卷可查（本院卷第
    192頁）。　
五、被上訴人主張伊之被繼承人甲○○並未向上訴人借款1,050萬
    元，依民事訴訟法第247條第1項前段、民法第870條、第767
    條第1項中段、第828條準用第821條規定，訴請確認系爭抵
    押債權不存在，及上訴人應將系爭抵押權登記塗銷等情，為
    上訴人否認，並以前詞置辯。茲就兩造之爭點及本院之判斷
    ，詳述如下：
  ㈠被上訴人提起本訴有確認利益：
    按確認之訴，非原告有即受確認判決之法律上利益者，不得
    提起，民事訴訟法第247條第1項前段定有明文。又所謂即受
    確認判決之法律上利益，係指法律關係之存否不明確，當事
    人主觀上認其在法律上地位有不安之狀態存在，且此種不安
    之狀態，能以確認判決將之除去者而言，若縱經法院判決確
    認，亦不能除去其不安之狀態者，即難認有受確認判決之法
    律上利益（最高法院52年台上字第1240號判例意旨參照）。
    查被上訴人為甲○○之全體繼承人，於另案原法院109年度家
    調字第485號確認自書遺囑無效等事件中，訴請確認對甲○○
    遺產之特留分存在等情，此為兩造所不爭執（本院卷第236
    頁），則系爭抵押債權是否存在，將涉及遺產之金額及特留
    分之計算，致被上訴人特留分權利之法律關係處於不安狀態
    ，而此不安狀態得以確認判決除去之。是被上訴人提起本件
    確認訴訟，有法律上之確認利益存在，合先敘明。
  ㈡被上訴人提起本訴當事人適格：
  ⒈按繼承，因被繼承人死亡而開始。繼承人自繼承開始時，除
    本法另有規定外，承受被繼承人財產上之一切權利、義務。
    但權利、義務專屬於被繼承人本身者，不在此限。繼承人有
    數人時，在分割遺產前，各繼承人對於遺產全部為公同共有
    ，民法第1147條、第1148條第1項、第1151條定有明文。又
    按訴訟繫屬中為訴訟標的之法律關係，雖移轉於第三人，於
    訴訟無影響。民事訴訟法第254條第1項定有明文。故在訴訟
    繫屬中，訴訟當事人雖讓與其實體法上之權利，惟為求訴訟
    程序之安定，以避免增加法院之負擔，並使讓與之對造能保
    有原訴訟遂行之成果，本於當事人恆定主義之原則，該讓與
    人仍為適格之當事人，自可繼續以其本人之名義實施訴訟行
    為，此乃屬於法定訴訟擔當之一種（最高法院101年度台聲
    字第1367號民事裁定意旨參照）。另所謂於訴訟無影響，係
    指原告或被告不因為訴訟標的之法律關係移轉於第三人，而
    影響關於為訴訟標的之法律關係之要件而言。是被上訴人在
    本件訴訟繫屬中，將為訴訟標的之系爭房屋所有權移轉於訴
    外人某公司，而其關於為訴訟標的之法律關係之要件，仍不
    得因是而指為有欠缺（最高法院44年台上字第1039號判例要
    旨參照）。
　⒉系爭房地原為甲○○所有，甲○○於108年5月15日死亡後，被上
    訴人為甲○○之全體繼承人乙節，為兩造所不爭執，則被上訴
    人依法繼承系爭房地，自得本於系爭房地所有權人之法律關
    係於108年6月19日提起本訴（調卷第4頁）。系爭房地固於1
    09年2月18日以遺贈為原因移轉所有權登記予上訴人之子丙○
    ○、丁○○2人，有系爭房地登記謄本在卷可參（原審卷第123
    至130頁），即訴訟標的之法律關係於訴訟繫屬中，移轉予
    第三人，依前開說明，被上訴人仍得以自己名義繼續實施訴
    訟權，關於為訴訟標的之法律關係之要件並無影響。至於移
    轉所有權之原因為何，並不影響民事訴訟法第254條第1項規
    定之適用。
　⒊再按直系血親卑親屬之特留分，為其應繼分2分之1。應得特
    留分之人，如因被繼承人所為之遺贈，致其應得之數不足者
    ，得按其不足之數由遺贈財產扣減之，為民法第1223條第1
    款、第1225條所明定。扣減權在性質上屬於物權之形成權，
    一經扣減權利人對扣減義務人行使扣減權，於侵害特留分部
    分即失其效力。且特留分係概括存在於被繼承人之全部遺產
    ，並非具體存在於各個特定標的物，故扣減權利人苟對扣減
    義務人行使扣減權，扣減之效果即已發生，其因而回復之特
    留分乃概括存在於全部遺產，並非具體存在於各個標的物（
    最高法院91年度台上字第556號判決參照）。查被上訴人於
    另案原法院109年度家調字第485號確認自書遺囑無效等事件
    中行使特留分扣減權，此為兩造所不爭執（本院卷第236頁
    ），則於其特留分之範圍內，就遺囑所為遺產分割方法之指
    定失其效力，其因而回復之特留分仍概括存在於包含系爭房
    地在內之甲○○遺產，故被上訴人因繼承所取得系爭房地之所
    有權，自因行使扣減權而仍存在，被上訴人自得依民法第76
    7條第1項之規定為本件訴訟。上訴人辯稱被上訴人已無當事
    人適格云云，自無可採。
　㈢上訴人主張系爭抵押債權存在，是否可採？
  ⒈按確認法律關係不存在之訴，如被告主張其法律關係存在時
    ，應由被告負舉證責任（最高法院42年台上字第170號判例
    意旨參照）。再按稱消費借貸者，於當事人間必本於借貸之
    意思合致，而有移轉金錢或其他代替物之所有權於他方之行
    為，始得當之。是以消費借貸，因交付金錢之原因多端，除
    有金錢之交付外，尚須本於借貸之意思而為交付，方克成立
    。倘當事人主張與他方有消費借貸關係存在者，自應就該借
    貸意思互相表示合致及借款業已交付之事實，均負舉證之責
    任（最高法院98年度台上字第1045號民事判決意旨參照）。
    本件上訴人主張系爭抵押債權係其與甲○○間成立1,050萬元
    消費借貸契約，為被上訴人所否認，自應由上訴人
    就其與甲○○之間確有借貸意思表示合致及交付借款之事實負
    舉證之責。
　⒉經查，上訴人於原審僅提出借款約定書為證，並未提出任何
    金流之證明（原審卷第135頁）。觀之借款約定書所載「茲
    因債務人甲○○為清償之借款及週轉需要，向債權人A01借款
    ，並提供不動產擔保設定抵押權予債權人，經雙方同意訂立
    下列各項條款，以資遵守：一、A01借給甲○○1,050萬元整，
    『部分』以『現金』交債務人親自收訖無誤。」（原審卷第61頁
    ），僅記載上訴人借予甲○○之1,050萬元以現金交付部分款
    項，關於何時交付、交付之金額或利息之約定均無任何記載
    。上訴人遲於本院審理中始主張借款包含自88年至102年間
    共匯款或交付572萬5,000元借款予甲○○，年利率6％計算之利
    息，及102年9月13日匯款100萬元等。茲分述如下：　
　⑴上訴人主張其於88年12月9日借款347萬5,000元匯入甲○○新竹
    企銀帳戶作為甲○○日後支付建屋款之用，甲○○於同年月18日
    將系爭匯款連同自有資金辦理450萬元定存，續存至94年4月
    6日結清定存200萬元，再轉入建商陳義平帳戶，又於94年9
    月19日結清定存150萬元，再支出144萬8,228元至陳義平帳
    戶等情，並提出匯款申請書、上訴人之存款帳戶存摺及渣打
    銀行大園分行101年8月9日渣打商銀SCB大園字第1010000048
    號函、甲○○之定期存款往來明細等為證（本院卷第87、89、
    188、190頁）。然系爭匯款時間與102年8月13日簽立借款約
    定書，相距逾13年8月，且與借款約定書上所載之現金交付
    不符，上訴人亦未證明系爭匯款當時是以借貸之意思交付。
    復參照上訴人、甲○○與承包商陳義平簽立之工程合約書所載
    ，係約定系爭房屋於94年7月完工，每棟工程款468萬元，按
    工程進度付款等情（本院卷第164頁），則甲○○是否有於5、
    6年前向上訴人借款之必要，實非無疑。再者，甲○○於另案
    剩餘財產分配事件中，主張83年8月13日繼承先父乙○○遺產
    包含土地13筆、房屋2棟、現金存款689萬3,798元。88年間
    因土地徵收為桃園航空城用地，取得徵收補償金821萬6,201
    元及抵換5筆建地，總計91年1月1日婚前財產包含5筆建地及
    現金1,510萬9,999元。93年7月9日再以繼承款項委由陳義平
    興建系爭房屋，總工程款468萬元。又自承素以定期存款為
    理財方法，婚前先後辦理定期存款12筆共1,045萬元，婚前
    及徵收款皆存入定存。94年間匯付給陳義平之工程款均是來
    自於婚前定存之解約款等情，並提出乙○○遺產明細表、遺產
    稅繳清證明書、交通部民航局函、區段徵收建築物救濟歸戶
    清冊、臺灣土地銀行補償計算書、調解筆錄、土地登記謄本
    、工程合約書、建造執照等，及婚前財產明細表（含87年起
    至94年間之定存明細）、甲○○臺灣企銀綜合存款帳戶、新竹
    企銀存單存摺帳戶存摺、定期存款明細表等證物為據（原地
    院98年度訴字第177號卷一第52至93、149至188頁、卷二第1
    18至128頁），上訴人於該案更以甲○○訴訟代理人之身分到
    庭稱蓋系爭房屋的錢是以土地徵收款及搬遷獎勵金及父親遺
    留下來的錢去蓋的等語（本院卷第166至167頁），甲○○及上
    訴人均未提及甲○○有借款興建系爭房屋之事。並審酌證人陳
    義平於剩餘財產分配事件中證稱：甲○○、A01一人蓋一棟，
    二間房屋一起蓋，同時竣工，甲○○如果有匯款給伊就是工程
    款，無法區別是哪一間房子的工程款，2人總共匯1千萬元左
    右等語（本院101年度家上易字第21號卷第94至96頁），以
    及A01直接匯給陳義平之工程款合計共370餘萬元，有存款憑
    條、匯款單、A01台企銀行帳戶存摺、中小企銀支票等為據
    （本院101年度家上易字第21號第122至126頁），可知甲○○
    將徵收補償金或繼承之現金定存，解約後匯給陳義平之工程
    款亦包含上訴人應付之工程款在內，則上訴人於本件翻異前
    詞，改稱系爭匯款係甲○○之借款云云，顯然與事實不符，無
    從採信。
　⑵上訴人主張95年6月5日至96年8月6日交付借款230萬元，然所
    提出之甲○○臺灣企銀帳戶存摺影本（本院卷第91至93頁），
    僅能證明有數筆轉帳或現金存入，無法證明為上訴人借款予
    甲○○之款項。再者，甲○○與A04於91年1月1日結婚，A04於97
    年10月8日提起離婚之訴，而於98年7月9日判決離婚確定，
    為兩造所不爭執（不爭執事項㈡），上訴人所稱交付借款之
    時間均在甲○○與A04婚姻關係存續期間內。若甲○○在婚後確
    有積欠上訴人借款，自當於另案剩餘財產分配事件積極舉證
    ，以做為扣減剩餘財產之有利事項，然甲○○於另案剩餘財產
    分配事件中，對於其與A04均無婚後債務之事實並不爭執，
    有本院102年4月9日101年度家上易字第21號判決可查（原審
    卷第67至69頁），顯見甲○○確實在婚後並無任何債務，自無
    積欠上訴人借款之情事，上訴人主張有交付借款230萬元云
    云，無從採信。　　
　⑶按抵押權所擔保者為原債權、利息、遲延利息、違約金及實
    行抵押權之費用。但契約另有約定者，不在此限，民法第86
    1條第1項定有明文。該條規定修正理由為：「原債權乃抵押
    權成立之要件，且為貫徹公示效力，以保障交易安全，連同
    其利息、違約金均應辦理登記，始生物權效力。惟其登記方
    法及程序應由地政機關配合辦理（最高法院84年台上字第19
    67號判例參照），併此敘明」。故約定之利息，應經登記，
    始為抵押權擔保效力所及。至民法第861條第1項，係於當事
    人設定抵押權時，未表明抵押權所擔保之範圍時所作之補充
    規定，非謂利息可無須登記，即為抵押權擔保效力所及（最
    高法院100年度台上字第2198號判決要旨參照）。上訴人主
    張於102年與甲○○會算時，分88年、95年、96年3個不同年度
    未清償之金額加計年利率6％計算之利息，共計950萬元本息
    未清償云云。然上訴人所提之證據無從認定系爭匯款及230
    萬元現金為甲○○未清償之借款，已如前述，且借款約定書並
    未約定利息，系爭抵押權亦無登記利息（率），有系爭房地
    登記謄本在卷可查（原審卷第103至122頁），則系爭抵押權
    擔保範圍並無包含借款之利息，上訴人稱系爭抵押債權包含
    按年利率6％計算利息，已無憑據。更遑論上訴人計算利息之
    本金計算錯誤，且將88年12月9日之系爭匯款以14年計息，9
    5年、96年間不同日期之款項統一以7年或6年計息之計算方
    式，顯然與一般計息方式不同，上訴人以此主張系爭抵押債
    權包含本息950萬元，實非可採。　
　⑷按民法第870條規定，抵押權不得由債權分離而為讓與，或為
    其他債權之擔保，此為抵押權之從屬性。上訴人稱系爭抵押
    權設立登記後，再向上訴人借款100萬元，上訴人遂將定存
    解約後於102年9月13日再匯款100萬元予甲○○，系爭抵押權
    登記之其他約定事項第1條有約定擔保範圍包括對其將來所
    負之借款以及其他一切債務等，該筆100萬元亦為系爭抵押
    權擔保效力所及云云，並提出其定存解約明細、102年9月13
    日取款憑調及存款憑條為證（本院卷第95至99頁）。惟查，
    上訴人所提之證據僅能證明在系爭抵押權設定後有匯款100
    萬元予甲○○之事實，該筆款項是否基於與甲○○間之借貸合意
    而交付，則無從證明。且系爭抵押權所擔保之債權範圍僅限
    102年8月13日之金錢消費借貸，有系爭房地登記謄本在卷可
    查（原審卷第103至122頁），借款約定書上亦查無簽約後再
    交付借款之記載，故上訴人稱上開100萬元亦為系爭抵押權
    擔保範圍內，已有未合。更何況依民法第1162條之1第2項之
    規定，繼承人非依規定償還債務後，不得對受遺贈人交付遺
    產。即應先清償繼承債務，始得對受遺贈人交付遺贈。而上
    訴人自承為甲○○指定之遺囑執行人，遵照甲○○之遺囑將系爭
    房地遺贈予丙○○、丁○○（本院卷第44頁），若甲○○生前確有
    積欠上訴人欠款，亦應從甲○○所留遺產中清償，然上訴人卻
    未如此執行，益徵上訴人與甲○○間並無100萬元借款債權甚
    至系爭抵押債權存在。則上訴人以其他約定事項第1條約定
    （本院卷第107至109頁）主張系爭抵押債權包含上開100萬
    元匯款，難認與事實相符，無可採信。
　⑸小結，本院綜合上情，認上訴人所提之證據無法證明其與甲○
    ○間於102年8月13日確有1,050萬元之金錢消費借貸關係存在
    ，自無從認定系爭抵押債權存在。則被上訴人訴請確認系爭
    抵押債權不存在，自屬有據，應予准許。 
　㈣被上訴人依民法第767條第1項中段規定訴請上訴人塗銷主張
    系爭抵押權，有無理由？　
　  按抵押權為擔保物權，具有從屬性，倘無所擔保之債權存在
    ，抵押權即無由成立，自應許抵押人請求塗銷該抵押權之設
    定登記。再按所有人對於妨害其所有權者，得請求除去之，
    民法第767條第1項中段有所明定。各公同共有人對於第三人
    ，得就共有物之全部為本於所有權之請求。但回復共有物之
    請求，僅得為共有人全體之利益為之，民法第828條準用第8
    21條規定自明。本件被上訴人因繼承所取得系爭房地之所有
    權，因另案行使扣減權而仍存在，詳如前述，且系爭抵押債
    權不存在，業經本院認定如前，則被上訴人依民法第767條
    第1項中段規定，請求上訴人塗銷系爭抵押權登記，為有理
    由，應予准許。
六、綜上所述，被上訴人依民事訴訟法第247條第1項前段、第76
    7條第1項中段、第828條準用第821條等規定，訴請確認系爭
    抵押債權不存在，及上訴人應將系爭抵押權登記予以塗銷，
    均為有理由，應予准許。原審為上訴人敗訴之判決，尚無不
    合。上訴意旨指摘原判決不當，求予廢棄改判，為無理由，
    應予駁回。
七、本件事證已臻明確，兩造其餘主張與攻擊防禦方法及所提證
    據，經審酌後認與本件判決之結果不生影響，爰不另一一論
    述，併此敘明。
八、據上論結，本件上訴為無理由，依民事訴訟法第449條第1項
    、第78條，判決如主文。
中　　華　　民　　國　　109 　年　　9 　　月　　30　　日
                  民事第二庭
                        審判長法  官   陳容正
                              法  官   李昆曄
                              法  官   紀文惠
正本係照原本作成。
如不服本判決，應於收受送達後20日內向本院提出上訴書狀，其
未表明上訴理由者，應於提出上訴後20日內向本院補提理由書狀
（均須按他造當事人之人數附繕本）上訴時應提出委任律師或具
有律師資格之人之委任狀；委任有律師資格者，另應附具律師資
格證書及釋明委任人與受任人有民事訴訟法第466 條之1第1項但
書或第2項（詳附註）所定關係之釋明文書影本。如委任律師提
起上訴者，應一併繳納上訴審裁判費。
中　　華　　民　　國　　109 　年　　9 　　月　　30　　日
　　　　　　　　　　　　　　
　　　　　　　　　　　　　　　書記官   李昱蓁
附註：
民事訴訟法第466條之1（第1項、第2項）：
對於第二審判決上訴，上訴人應委任律師為訴訟代理人。但上訴
人或其法定代理人具有律師資格者，不在此限。
上訴人之配偶、三親等內之血親、二親等內之姻親，或上訴人為
法人、中央或地方機關時，其所屬專任人員具有律師資格並經法
院認為適當者，亦得為第三審訴訟代理人。